ACORDAO-COMPLETO-2352832

ACÓRDÃO 3053/2019 ATA 48/2019 - PLENÁRIO

VISTOS, relatados e discutidos estes autos de embargos de declaração opostos pelos Srs. Joaby Gomes Ferreira (peça 190) e Shigeru Tsuchiya (peças 191-193) em face do Acórdão 1170/2018-TCU-Plenário, da relatoria do Ministro José Múcio Monteiro; 
ACORDAM os Ministros do Tribunal de Contas da União, reunidos em Sessão Extraordinária do Plenário, e diante das razões expostas pelo Relator, em: 
9.1. com fundamento nos arts. 32, inciso II, e 34 da Lei 8.443/92, c/c o art. 287 do Regimento Interno do TCU, conhecer dos embargos de declaração opostos pelo Sr. Joaby Gomes Ferreira, para, no mérito, dar-lhe provimento parcial, estendendo os efeitos desse provimento ao Sr. Júlio Lima Toledo, com fundamento no art. 281 do Regimento Interno deste Tribunal;
9.2. com fundamento nos arts. 32, inciso II, e 34 da Lei 8.443/92, c/c o art. 287 do Regimento Interno do TCU, conhecer dos embargos de declaração opostos pelo Sr. Shigeru Tsuchiya, para, no mérito, dar-lhe provimento;
9.3. em consequência dos dois subitens anteriores, 
9.3.1. reduzir para R$ 5.000,00 o valor da multa aplicada ao Sr. Joaby Gomes Ferreira;
9.3.2. reduzir para R$ 3.562,00 o valor da multa aplicada ao Sr. Júlio Lima Toledo, por força do art. 281 do Regimento Interno do TCU;
9.3.3. tornar insubsistente a multa aplicada ao Sr. Shigeru Tsuchiya
9.4. dar ciência do inteiro teor desta deliberação aos embargantes e demais interessados.

Embargos de declaração contra acórdão que negou provimento a pedidos de reexame interpostos pelos recorrentes em face de deliberação que os apenou com multa em processo de representação sobre possíveis irregularidades ocorridas em licitações, contratos e convênios.

Conselho Federal de Enfermagem.

3. Interessados/Responsáveis/Recorrentes:
3.1. Responsáveis: Cláudio Roberto Rebelo de Souza (XXX.964.387-XX); Fabiano Assad Guimaraes (XXX.083.579-XX); Joaby Gomes Ferreira (XXX.525.375-XX); Júlio Lima Toledo (XXX.954.467-XX); Marcelo Ribeiro Medeiros (XXX.212.737-XX); Márcia Cristina Krempel (XXX.406.949-XX); Shigeru Tsuchiya (XXX.507.248-XX)
3.2. Recorrentes: Joaby Gomes Ferreira (XXX.525.375-XX); Shigeru Tsuchiya (XXX.507.248-XX).

13.1. Ministros presentes: José Mucio Monteiro (Presidente), Walton Alencar Rodrigues, Augusto Nardes, Raimundo Carreiro (Relator), Ana Arraes, Bruno Dantas e Vital do Rêgo.
13.2. Ministros-Substitutos convocados: Augusto Sherman Cavalcanti e Marcos Bemquerer Costa.

ACORDAO-COMPLETO-2526401

Acórdão de Relação 283/2022 - Plenário

Acórdão de Relação

ACORDAO-COMPLETO-2479130

Acórdão de Relação 1085/2021 - Plenário

ACORDAO-COMPLETO-2448705

Acórdão de Relação 391/2021 - Plenário

RAIMUNDO CARREIRO

Ministro José Mucio Monteiro.

Reproduzo, abaixo, na íntegra, o parecer lavrado no âmbito da Serur (peça 199) :
INTRODUÇÃO
1.	Trata-se de embargos de declaração opostos pelos Srs. Joaby Gomes Ferreira (peça 190) e Shigeru Tsuchiya (peças 191-193) contra o Acórdão 1170/2018-TCU-Plenário, transcrito abaixo, da relatoria do Exmo. Ministro José Múcio Monteiro (peça 169) :
VISTOS, relatados e discutidos estes autos em fase de pedidos de reexame contra o Acórdão 1231/2017-TCU-Plenário. 
ACORDAM os Ministros do Tribunal de Contas da União, reunidos em Sessão do Plenário, diante das razões expostas pelo Relator e com fundamento nos artigos 48 da Lei 8.443/1992 e 285 e 286, parágrafo único, do RI/TCU, em: 
9.1. conhecer dos pedidos de reexame e, no mérito, negar-lhes provimento; 
9.2. notificar os recorrentes acerca desta deliberação; 
9.3. encaminhar cópia do presente acórdão, com o relatório e voto, ao Delegado de Polícia Federal Joselito de Araújo Sousa, da Superintendência Regional da Polícia Federal no Distrito Federal, com referência ao IPL 0067/2018-4 - SR/PF/DF; 
9.4. juntar cópia do Ofício 2004/2018 - IPL 0067/2018-4 SR/PF/DF - Delecor, de 15/3/2018, peça 146 destes autos, ao TC Processo 001.320/2014-9.
HISTÓRICO 
2.	Em 26/6/2013, foi enviada solicitação ao TCU, por parte da Comissão de Seguridade Social e Família da Câmara dos Deputados, para realização de fiscalização no Conselho Federal de Enfermagem (Cofen) em virtude de possíveis irregularidades ocorridas em licitações, contratos e convênios deste órgão (TC Processo 018.588/2013-1, peça 1) . 
3.	Em 2/10/2013, foi prolatado o Acórdão 2706/2013-TCU-Plenário, por meio do qual determinou-se a realização de auditoria de conformidade no Cofen, em atenção à solicitação supracitada. Como resultado da fiscalização, foram detectadas diversas irregularidades em contratos e convênios conduzidos pela autarquia, conforme consta no relatório de auditoria (TC Processo 001.320/2014-9, peça 40) .
4.	Em função dessa auditoria, foi emitido, em 20/8/2014, o Acórdão 2164/2014-TCU-Plenário, que determinou a audiência dos responsáveis pelas irregularidades apontadas no relatório. Além disso, foi proferido comando para constituição do presente processo, para análise das audiências relacionadas com o Contrato 28/2010.
5.	As audiências foram analisadas mediante instrução de 5/11/2015, a qual serviu de base para emissão do Acórdão 1231/2017-TCU-Plenário. Por essa decisão, os Srs. Joaby Gomes Ferreira e Shigeru Tsuchiya foram condenados ao pagamento de multa de R$ 35.000,00 e de R$ 15.000,00, respectivamente (peças 74 e 85) .
6.	Inconformados, os precitados gestores interpuseram pedidos de reexame, os quais foram analisados em instrução de 21/9/2017, na qual se propôs conhecer dos recursos, mas negar provimento no mérito. A proposta foi ratificada por meio do Acórdão 1170/2018-TCU-Plenário (peças 113, 116, 143 e 169) . 
7.	Insatisfeitos com a retro citada decisão, os Srs. Joaby Gomes Ferreira e Shigeru Tsuchiya entraram com os presentes embargos de declaração (peças 190 e 191-193) . 
EXAME DE ADMISSIBILIDADE 
8.	Tendo em vista que, por despacho (peça 195) , o relator, Exmo. Ministro José Múcio Monteiro, encaminhou os embargos opostos pelos responsáveis para esta Secretaria para pronunciamento de mérito, sendo assim, entende-se que os recursos foram conhecidos pelo Relator, com a suspensão dos efeitos do acórdão embargado, conforme previsto no art. 287, § 3º, do Regimento Interno do TCU (RI/TCU) .
EXAME TÉCNICO
9.	Esta instrução se destina a analisar os embargos de declaração opostos pelos Srs. Joaby Gomes Ferreira (peça 190) e Shigeru Tsuchiya (peças 191-193) contra o Acórdão 1170/2018-TCU-Plenário (peça 169) . Está dividida em tópicos que se destinam a resumir e analisar argumentos apresentados pelos recorrentes. 
10.	Serão avaliados os seguintes assuntos com relação ao primeiro responsável: das condutas imputadas ao Sr. Joaby Gomes Ferreira; das questões relativas à fase licitatória; das questões relativas à fase da prorrogação do contrato; da possibilidade de responsabilização de pareceristas jurídicos no âmbito do TCU; e da possibilidade de modificação do julgado mediante os embargos de declaração opostos.
11.	Quanto ao segundo responsável, serão abordados os temas a seguir: da conduta imputada ao Sr. Shigeru Tsuchiya; da competência para elaborar a planilha de custos unitários; da utilidade de tomar, como referência, os valores praticados no contrato anterior; do estado de saúde da esposa do responsável.
Argumentos do Sr. Joaby Gomes Ferreira (peça 190) 
12.	De início, o recorrente faz uma sinopse das irregularidades que fizeram o TCU condená-lo ao pagamento de multa. Depois, resume a análise do seu pedido de reexame acerca de sua pena, cujo provimento foi negado por esta Corte. A partir daí, conclui que os fundamentos da decisão embargada se apresentaram diversos dos registrados pelas unidades técnicas e pelo relator (peça 190, p. 1-7) .
13.	Após demonstrar a tempestividade da oposição dos presentes embargos, passa a defender que a decisão embargada se baseou em premissas equivocadas. Segundo o embargante, o TCU entendeu que houve erro grosseiro efetivado por ele quando da sua aprovação dos Pareceres 093/2010-J, 319/2010-J e 073/DLC-PROGER/2011-J (peça 190, p. 7-8) .
14.	Contudo, em relação ao primeiro parecer, entende que não se levou em consideração que houve expresso registro acerca da inexistência da planilha de custos unitários. Cita item do voto do acórdão no qual restaria reconhecido tal registro. Além disso, transcreve o seguinte trecho do parecer, o qual demonstraria que não houve o erro grosseiro a ele atribuído (peça 190, p. 8-9) :
8. Registre-se, inobstante, que a Comissão Permanente de Licitação deixou de juntar ao Edital que enviou a esta Procuradoria o Orçamento, anexo obrigatório na forma do que preceitua o art. 40, § 2º, II, da Lei Licitatória. Nesse passo, deve a CPL proceder à sua juntada, antes de publicá-lo.
15.	Para o recorrente, é entendimento do TCU de que não há erro grosseiro, quando o agente aponta as irregularidades, sugerindo providências. Dessa forma, entende que houve contradição entre a conclusão do acórdão embargado e o que foi colocado no voto, isto é, de que houve o apontamento da não inclusão do orçamento no parecer (peça 190, p. 8-9) .
16.	Cita doutrina e jurisprudência do TCU para defender que nem sempre é possível promover a apuração detalhada dos custos unitários, conforme prevê o art. 7°, § 2°, inciso II, da Lei 8.666/1993. Assim, sustenta que a ausência da planilha não inspira irregularidade, mas falha formal, desde que outros meios de pesquisa estejam presentes nos autos do certame (peça 190, p. 9-10) . 
17.	Nesse sentido, informa que o presidente da Comissão Permanente de Licitação (CPL) atestou a compatibilidade dos preços com aqueles praticados no mercado por meio de pesquisa realizada pelo Cofen. Destaca que o preço médio estimado para a licitação foi obtido, pela CPL, a partir da coleta de preços junto a duas empresas e que as cotações realizadas serviram de parâmetro comparativo dos preços unitários. Dessa forma, entende que a análise do pedido de reexame foi omissa em relação a essas questões (peça 190, p. 10-11) .
18.	Em seguida, transcreve itens do voto do acórdão embargado acerca do 1º termo aditivo que prorrogou o contrato em foco. Consignou-se, no voto, que não foram excluídos os serviços que não seriam prestados novamente, ou seja, serviços não contínuos, considerando que o contrato foi prorrogado pelo mesmo valor inicial. Quanto a esse problema, informa incialmente que compôs os quadros do Cofen como Procurador Geral, em dois momentos distintos: o primeiro, de 2/2/2010 a 20/4/2012; e o segundo, de 4/5/2015 a 3/11/2015 (peça 190, p. 11-13) .
19.	Esclarece que apenas aprovou os dois pareceres, conforme consta nos autos. Dessa forma, entende que a afirmação constante do item 30 do voto do acórdão embargado, transcrita abaixo, não o alcançaria (peça 190, p. 13) :
30. O presente processo trata do Contrato 28/2010, terceiro ajuste firmado entre o Cofen e o Ibac, que somente foi possível devido à atuação dos ora recorrentes.
20.	Aduz que o 1º termo aditivo se referiu somente à prorrogação da vigência do contrato por mais doze meses e que, apesar da não alteração das demais cláusulas, não houve pagamento pelos serviços não contínuos da contratação primária. Acrescenta que, como prova dessa afirmação, apresentou novos documentos ao Relator do recurso de reexame, solicitando o retorno dos autos à unidade técnica para análise, mas não foi atendido (peça 190, p. 13-14) .
21.	Transcreve trechos do voto do acórdão guerreado para demonstrar que houve omissão quanto à análise dos novos elementos juntados aos autos. Entende, com base no art. 1º, § 3º, inciso I, da Lei 8.443/1992, que os novos elementos deveriam ter sido analisados pela unidade técnica competente (peça 190, p. 14-15) .
22.	Para o recorrente, as novas informações evidenciam que não houve pagamento pelos serviços não contínuos previstos no contrato, apesar de sua não exclusão do 1º termo aditivo, mesmo porque não foram executados novamente pela contratada. Por isso, reputa exuberante o fato de o acórdão embargado não levar em consideração a nova documentação juntada ao processo, tais como certificado de auditoria e notas fiscais. Registra que, antes da juntada, já havia nos autos provas suficientes da inexistência de pagamentos por esses serviços (peça 190, p. 15) .
23.	Lembra a segunda vez que exerceu o cargo de procurador-geral na autarquia, quando apreciou pedido de pagamento requerido pela contratada, o Instituto Base de Conteúdos e Tecnologias Educacionais Ltda. (Ibac) . Na ocasião, exarou o Parecer Jurídico 29/2015, negando o pedido. Como prova, anexa este documento aos autos, entendendo tratar-se de fundamento novo a ser apreciado pelo TCU (peça 190, p. 15 e 29) .
24.	De acordo com o embargante, não satisfeito com a opinião exarada no referido parecer, o Ibac buscou receber tais pagamentos administrativamente, mediante recurso ao plenário do Cofen, mas ele não tem conhecimento se a empresa logrou êxito. Entende que o TCU se omitiu por não analisar essa prova e repisa que houve violação do regramento estabelecido no art. 1 º, § 3º, inciso I, da Lei 8.443/1992. Transcreve trecho final do parecer para demonstrar que, se houve pagamentos, não foi com base em sua opinião (peça 190, p. 16-17) .
25.	Para o recorrente, não houve dano ao erário, fato reconhecido no voto do acórdão em foco, conforme trecho que transcreve. Esclarece que os atos administrativos relacionados com o caso concreto foram o contrato e seu aditivo, os quais não foram questionados pelo TCU. Entende, portanto, que não houve irregularidade, já que nenhuma responsabilização recaiu sobre os ordenadores da despesa, em razão de atos administrativos posteriores à emissão do parecer (peça 190, p. 17-18) .
26.	Apresenta entendimento do TCU acerca da possibilidade de responsabilização do parecerista jurídico, já que o parecer muitas vezes é o primeiro passo para o cumprimento de crimes contra a Administração Pública. No presente caso, não houve a responsabilização daqueles que praticaram atos administrativos posteriores ao parecer, porque não restou configurado dano ao erário. Crê que esse fato "sem sombras de dúvidas, por si só, fala em favor do embargante" (peça 190, p. 18-19) .
27.	Para o recorrente, no TCU é pacífico o entendimento de que o parecerista jurídico não deve ser responsabilizado, a não ser em casos de erro grosseiro associado a má-fé ou dolo, causando prejuízo ao erário. Segundo argumenta, a jurisprudência do STF é no sentido de que parecer não é ato administrativo, mas opinião emitida pelo operador do direito (peça 190, p. 19) .
28.	Ainda como entendimento do STF, destaca que, se parecer fosse ato administrativo, o Ministério Público, emissor de centenas de pareceres diários, terminaria responsabilizado por todas as culpas que tem e que não tem. Informa que, no caso concreto, apenas encaminhou os autos para opinião do advogado responsável pela emissão de pareceres sobre licitações, opinião essa que, após exarada, recebeu sua aprovação, pois todas as questões haviam sido enfrentadas, mediante fundamentos jurídicos inquestionáveis (peça 190, p. 19-20) .
29.	Insiste na argumentação de que, seja obrigatório ou facultativo o parecer, a responsabilização de seu autor somente é possível ante a presença de dolo, má-fé ou erro evidente e inescusável, com a ocorrência de nexo causal entre a opinião emitida e o dano necessariamente existente. Apresenta jurisprudência e doutrina para corroborar sua tese (peça 190, p. 20-22) .
30.	Entende que os pareceres jurídicos aprovados por ele não causaram dano ao erário e não foram exarados nem aprovados mediante fraude, conluio ou com a adoção de teses jurídicas absurdas. Para ele, o parecerista será "civil e regressivamente responsável quando agir com dolo ou fraude no exercício de suas funções", conforme dispõe o art. 184 do Código de Processo Civil, mas, no caso, não se vislumbrou a ocorrência de tais condicionantes, razão pela qual deve ser exonerado da multa imposta ou que ela seja reduzida ao patamar mínimo (peça 190, p. 22-23) .
31.	Como anexos, o embargante apresenta os seguintes documentos: portaria de nomeação, de 2/2/2010 (peça 190, p. 24) , portaria de exoneração, de 13/4/2012 (peça 190, p. 25) , Diário Oficial da União (DOU) , de 23/4/2012, contendo portaria de exoneração (peça 190, p. 26) , portaria de nomeação, de 29/4/2015 (peça 190, p. 27) , DOU, de 30/10/2015, contendo portaria de exoneração (peça 190, p. 28) ; excerto do Parecer 29/2015 (peça 190, p. 29) e relatório, de 26/8/2015 (peça 190, p. 30-44) .
Argumentos do Sr. Shigeru Tsuchiya (peças 191-193) 
32.	O recorrente apresentou duas peças recursais, cujos argumentos serão resumidos a seguir (peças 191 e 192) .
33.	Na primeira peça, ele inicialmente defende o cabimento dos embargos, tendo em vista que seu pedido de revisão da penalidade imposta foi desconsiderado pelo TCU, o que estaria em contradição com os princípios da ampla defesa e do julgamento objetivo. Acrescenta que a decisão foi omissa por não analisar suas razões e registra as imputações que levaram a sua condenação (peça 191, p. 1-3) .
34.	Em seguida, passa a discorrer acerca dos problemas de saúde relativos à sua esposa, que sofre de carcinoma com metástase. Explica que somente recebe proventos como rendimento, os quais utiliza para custear o tratamento, que é oneroso e realizado em cidade distinta de onde reside. Para o recorrente, caso a multa seja mantida no atual patamar, haverá prejuízo para o tratamento médico de sua esposa (peça 191, p. 3) .
35.	Entende que, como presidente da CPL, não tinha competência para questionar a planilha de custo elaborada pela assessoria técnica do Cofen, área onde foi confeccionado o projeto básico. Para ele, pode ter havido irregularidade, mas não ilegalidade, por não dar causa a prejuízo aos cofres do Cofen (peça 191, p. 3-4) . 
36.	Registra que, à época do certame, o Cofen encontrava-se em fase de reestruturação administrativa, com servidores ainda inexperientes em suas áreas de atuação. Aduz que não tinha nenhum processo antes deste e que esta foi sua primeira condenação pelo TCU. Assim, entende que devem ser observados os princípios constitucionais da razoabilidade e da proporcionalidade de forma a reduzir sua penalidade (peça 191, p. 4) .
37.	Na segunda peça, o recorrente demonstra inicialmente a tempestividade do recurso impetrado. Depois, argumenta que protocolou petição com elementos recursais relevantes em 22/5/2018, mas não houve menção a eles nem no relatório, nem no voto do acórdão guerreado, ou seja, o acórdão padece de omissão por não levar em consideração essas novas informações (peça 192, p. 1-2) .
38.	Entende que houve omissão relevante acerca da dosimetria da pena, pois peticionou para reduzir a multa em razão de doença grave de sua esposa, o que diminuiu sua capacidade financeira. De acordo com o recorrente, as sanções visam reprimir práticas irregulares e evitar sua repetição, mas devem levar em consideração a capacidade financeira do sancionado para sua fixação, em nome da proporcionalidade e razoabilidade (peça 192, p. 2) .
39.	Esclarece que jamais foi punido pelo TCU nem deu causa a prejuízo ao erário e que sua conduta não teve repercussão jurídica, razão pela qual entende que sua multa deve ser diminuída. Para ele, atos mais gravosos, com prejuízo aos cofres públicos, foram sancionados com menos rigor, conforme se vê na jurisprudência desta Corte (peça 192, p. 2) .
40.	Segundo o embargante, a omissão mais importante do acórdão refere-se ao fato de imputar a ele a responsabilidade pela não realização do cálculo dos custos unitários envolvidos na contratação, além de desconsiderar o valor do contrato vigente no Cofen. Registra que, em nenhum momento, foi indicada a norma que estabelece a competência do presidente da CPL de elaborar orçamento detalhado em planilhas que expressem os custos unitários ou a confecção do edital (peça 192, p. 2-3) .
41.	Observa que o projeto básico foi elaborado pela coordenadora-geral do programa de proficiência e que foi atestado pelo chefe da assessoria técnica que ele cumpria as exigências da lei. De sua parte, ficou responsável pela cotação de preços a partir desse projeto básico, ressalvando que não é especialista na área de educação (peça 192, p. 3) .
42.	De acordo com o recorrente, a Secretaria de Recursos (Serur) e o voto do acórdão se referem à seguintes falhas: tratamento dos custos a serem enfrentados pelo fornecedor, não configuração do orçamento detalhado em custos unitários e não detalhamento dos insumos materiais, humanos e equipamentos. Entende que nenhuma delas, que motivaram da sua audiência, pode ser imputada a ele, pois não seria da competência do presidente da CPL a elaboração destas peças (peça 192, p. 3) .
43.	Adicionalmente, aponta nova omissão do acórdão no sentido de não esclarecer a utilidade de se tomar, como referência, os valores praticados anteriormente pelo Conselho, pois a forma de pagamento seria distinta. Explica que, no contrato anterior, a remuneração se dava por "alunos matriculados", enquanto que, no novo contrato, por "alunos que concluíram o curso". Aduz que essa nova forma de remuneração foi estabelecida no projeto básico, cuja elaboração não foi de sua responsabilidade (peça 192, p. 3) .
44.	Cita jurisprudência do TCU para defender o seguinte: não é competência da CPL a elaboração de orçamento e do edital, visto que tais procedimentos pertencem à fase de planejamento da licitação (Acórdão 4436/2018-TCU-Primeira Câmara) ; as competências da CPL são meramente executórias (Acórdão 1229/2017-TCU-Plenário) ; e o presidente da CPL não deve ser responsabilizado por falhas referentes ao projeto básico, pois atribuições da comissão abrangem em regra apenas o processamento do procedimento licitatório (Acórdão 870/2013-TCU-Plenário) (peça 192, p. 3-4) .
45.	Do exposto, conclui que as normas delimitadas na audiência como descumpridas por ele não seriam da competência do presidente da CPL. Para ele, suprida a omissão, ou seja, indicada a norma de competência do presidente da CPL, seria possível verificar que as falhas detectadas não faziam parte do rol de suas atribuições. Igualmente, suprida a outra omissão, qual seja, a questão da não utilização dos custos de contrato anterior, em função de formas de pagamento e medição distintas, entende que também se verificará ausente a irregularidade (peça 192, p. 4) .
46.	Como anexos, o embargante apresenta os seguintes documentos: portaria de nomeação, de 5/5/2008 (peça 192, p. 5) , Memorando 364/Astec, de 20/7/2009 (peça 192, p. 6) , relatório contendo justificativas e orientações técnicas do "Programa Proficiência", 24/7/2009 (peça 192, p. 7-50) , Comunicado Interno 89/2009, de 26/8/2009 (peça 193, p. 1) , projeto básico, de 25/8/2009 (peça 193, p. 2-41) , cotação de preços, de 30/11/2009 (peça 193, p. p. 42-48) e quadro comparativo, de 10/12/2009 (peça 193, p. 48-50) .
Análise
47.	De acordo com o art. 287, caput, do RI/TCU, os embargos de declaração devem ser utilizados quando houver obscuridade, omissão ou contradição em acórdão do Tribunal, devendo ser apontado o vício que se pretende impugnar. Nesse momento processual, os dois recorrentes apontam supostos vícios que ensejariam contradição ou omissão do Tribunal nos autos desse processo. A análise dos argumentos apresentados por eles será efetivada por subtópicos, conforme segue.
Das condutas imputadas ao Sr. Joaby Gomes Ferreira
48.	Mediante o Acórdão 1231/2017-TCU-Plenário, o Sr. Joaby Gomes Ferreira foi condenado ao pagamento de multa de R$ 35.000,00 em função das seguintes condutas, consideradas como grave infração às normas que regulam as licitações, conforme explicitado no relatório do acórdão:
 (...) aprovou e manifestou o seu 'de acordo' com o parecer jurídico 093/2010-J, de 10/3/2010, no qual foi proposta a aprovação da minuta do edital da Concorrência 002/2010, embora tenha sido apontada a não inclusão do orçamento na documentação submetida à análise, havendo sido assinalado pelo próprio parecerista jurídico que o orçamento é 'anexo obrigatório na forma do que preceitua o art. 40, § 2º, II, da Lei Licitatória' (peça 19, p. 134) . Ademais, desconsiderou a determinação exarada pelo Tribunal no Acórdão 158/2008-TCU-Plenário, de 14/2/2008, itens 9.2 e 9.2.4. Posteriormente, aprovou e manifestou o seu 'de acordo' com o parecer jurídico 319/2010-J, de 18/10/2010, no qual se pugnou 'pela homologação do processo licitatório e, por via de consequência, pela celebração do contrato com a empresa Ibac Ltda. que dele sagrou-se vencedora' (TC-Processo 001.320/2014-9, peça 19, p. 144) . 
 (...) requereu à Divisão de Licitações e Contratos que emitisse parecer jurídico a respeito da celebração do 1º Termo Aditivo ao Contrato 28/2010, ainda que tivesse recebido, tão somente, um único volume do PAD 351/2009, fato que considerou 'situação anômala e repudiável à tramitação processual, até mesmo porque retira da Administração a possibilidade de exame dos atos que se encontram registrados nos demais volumes'. No entanto, decidiu por dar prosseguimento ao feito 'para que não haja prejuízo à administração, até mesmo porque o tempo não para e o prazo não perdoa, muito embora fatos como esses não devam se tornar rotina'. Ao tomar tal decisão, assumiu o risco de concluir a apreciação jurídica dos atos, sem dispor de todas as informações necessárias à análise. Posteriormente, aprovou e manifestou o seu 'de acordo' com o parecer jurídico 073/DLC-Proger/2011-J, de 5/10/2011, aprovando a minuta 1º Termo Aditivo ao Contrato 28/2010, sem verificar que nem todos os itens do contrato eram passíveis de prorrogação, pois, nem todos eram, indubitavelmente, de natureza continuada, sendo mantida a contratação de 'serviços iniciais e preparatórios' já prestados pela contratada e pagos pela contratante. 
49.	Conforme se observa, as condutas censuradas foram materializadas por meio de três pareceres jurídicos, já que a questão do requerimento acima citado foi afastada pela unidade técnica, conforme trecho abaixo também extraído do relatório do acórdão:
288. Tendo em vista que em sua manifestação o senhor Júlio Lima Toledo assegurou haver compulsado 'todo o autuado', referindo-se ao PAD 351/2009, antes de proferir o parecer jurídico 073/DLC-Proger/2011-J, de 5/10/2011, torna-se plausível a afirmação do senhor Joaby Gomes Ferreira de que o parecerista recebeu todos os volumes do PAD 351/2009, e não só o Volume VIII, antes de fazer sua manifestação. 
50.	As condutas foram perpetradas em dois momentos distintos, ambos relativos ao contrato sob análise: a primeira, durante a fase licitatória, por meio da aprovação de dois pareceres (093/2010-J e 319/2010-J) ; e a segunda, por ocasião da prorrogação do contrato, quando aprovou o Parecer 073/DLC-Proger/2011-J.
Das questões relativas à fase licitatória
51.	O recorrente alega inexistência de erro grosseiro em relação ao Parecer 093/2010-J, pois houve expresso registro acerca da inexistência da planilha de custos unitários. Para ele não há erro grosseiro, quando o parecerista aponta a irregularidade e, assim, haveria contradição entre a conclusão do acórdão embargado e o que foi colocado no voto.
52.	De fato, em um trecho do voto do acórdão embargado transcrito pelo recorrente, consta que ele apontou a não inclusão do orçamento na documentação submetida à sua análise. Essa ocorrência, no entanto, foi entendida como um agravante pelo TCU, pois ele aprovou a minuta do edital, "mesmo tendo apontado a não inclusão do orçamento na documentação submetida à sua análise".
53.	Para o deslinde dessa questão, necessário avaliar os termos em que foi emitido o parecer. De início, importa registrar que, no trecho, acima transcrito, do relatório do Acórdão 1231/2017-TCU-Plenário, onde é descrita a conduta do agente, a referência ao parecer está incorreta: ele se encontra nas páginas 138 e 139 da peça 19 do TC-Processo 001.320/2014-9, e não na página 134, como foi grifado.
54.	É verdade que foi apontada a falha no parecer aprovado pelo recorrente, nos termos abaixo assinalados (TC-Processo 001.320/2014-9, peça 19, p. 139) :
8. Registre-se, inobstante, que a Comissão Permanente de Licitação deixou de juntar ao Edital que enviou a esta Procuradoria o Orçamento, anexo obrigatório na forma do que preceitua o art. 40, § 2°, II, da Lei Licitatória. Nesse passo, deve a CPL proceder à sua juntada, antes de publicá-lo.
55.	Além disso, determinou-se à CPL que procedesse à juntada do documento, fazendo-se expressa menção ao dispositivo que informava sobre a necessidade de elaborar um "orçamento estimado em planilhas de quantitativos e preços unitários". Nota-se, portanto, que a aprovação da minuta do edital foi condicional, isto é, a minuta estaria aprovada desde que a CPL juntasse planilha de custos unitários ao processo licitatório em andamento.
56.	Não é comum a aprovação de minutas da forma acima descrita: em geral, quando faltam documentos, aponta-se a falha, mas não se aprova a minuta. Assim, são emitidos vários pareceres até que todos os documentos obrigatórios que compõem o processo estejam presentes.
57.	Se o procedimento sob análise tivesse seguido o rumo tradicional, é possível que o recorrente não estivesse respondendo por essa irregularidade. Como foi apontada a falha, é de se esperar que o setor jurídico do Cofen somente aprovasse a minuta quando a CPL juntasse o documento faltante. Todavia não é possível afirmar que o procedimento adotado esteja errado, já que não se conhece norma aplicável ao Cofen que especifique a forma como deve ser emitido o parecer jurídico previsto no parágrafo único do art. 38 da Lei 8.666/1993.
58.	A decisão acerca do recorrente prolatada no acórdão embargado baseou-se em parte na premissa de que a minuta do edital foi aprovada por intermédio do parecer sob análise. Contudo, a análise mostrou que houve um erro de entendimento por parte da unidade técnica quanto à valoração do teor do parecer sob análise. 
59.	Não houve, nesse caso, omissão ou contradição na decisão, pois o assunto foi tratado pela unidade técnica e a decisão está de acordo com o que foi analisado. Entende-se, portanto, que há uma pretensão do responsável de rediscutir o mérito da matéria, o que não é adequado por meio dessa via recursal.
Das questões relativas à fase da prorrogação do contrato
60.	Outra irregularidade imputada ao recorrente diz respeito à prorrogação do Contrato 28/2010, o qual foi renovado pelo mesmo valor original, com a inclusão de serviços que não seriam prestados novamente. Ele não nega a emissão de parecer aprovando a prorrogação, mas argumenta que não houve pagamento pelos serviços não contínuos da contratação primária e que teria apresentado provas desse não pagamento, as quais foram ignoradas pelo TCU, caracterizando omissão.
61.	A irregularidade sob análise foi inicialmente descrita no relatório da auditoria solicitada pela Câmara dos Deputados. Os fatos a seguir narrados foram extraídos deste relatório (TC Processo 001.320/2014-9, peça 18) . 
62.	O Ibac foi contratado pela primeira vez pelo Cofen em 2007, mediante concorrência, para a prestação de serviços de capacitação profissional relacionados com o "Programa Proficiência". Posteriormente, o Cofen contratou a mesma empresa sem fazer licitação, o que foi objeto de denúncia no TCU, resultando no Acórdão 2771/2011-TCU-Plenário, de 19/10/2011. Dentre outras medidas, determinou-se ao Cofen que, em novas contratações de objetos similares, fosse realizado o devido procedimento licitatório (TC Processo 001.320/2014-9, peça 18, p. 19) .
63.	Contudo, antes desse acórdão, ainda em 2009, o Cofen iniciou procedimento para a realização de concorrência com o objetivo de contratar empresa para dar continuidade ao sobredito programa. Em decisão do plenário do Conselho, destacou-se que a abertura da licitação se devia à orientação do TCU para rescindir o contrato com o Ibac (TC Processo 001.320/2014-9, peça 18, p. 20) .
64.	Apesar dessa decisão, o Ibac continuou prestando os serviços relacionados com o "Programa Proficiência" até 16/4/2010, quando foi efetuado o pagamento final à empresa. A concorrência foi homologada em 18/10/2010, sagrando-se vencedora a mesma empresa Ibac com uma proposta de R$ 5.984.300,00, coincidentemente o mesmo valor que ela apresentou por ocasião da cotação de preços, ainda durante a fase preparatória da licitação (TC Processo 001.320/2014-9, peça 18, p. 21) .
65.	Apenas três empresas, incluindo o Ibac, participaram do certame, e esta empresa venceu por "larga margem de pontos na proposta técnica" em relação às outras duas concorrentes, as quais não haviam sido consultadas na fase de cotações de preço. Como foram desclassificadas, nem ao menos foram abertos os envelopes de suas propostas, razão pela qual seus valores são desconhecidos (TC Processo 001.320/2014-9, peça 18, p. 21) . 
66.	Consta, no relatório de auditoria, que o objeto contratado foi dividido em serviços iniciais preparatórios, no valor de R$ 422.500,00, e serviços contínuos, fixados em R$ 5.561.800,00 para um período de doze meses, perfazendo o total de R$ 5.984.300,00. Registrou-se, ainda, que a nova contratação "representava, apenas seis meses depois de encerrado o contrato anterior, um acréscimo de custos na ordem de 40,5%, sem que houvesse o aumento de uma única vaga adicional" (TC Processo 001.320/2014-9, peça 18, p. 21-22) .
67.	O Contrato 28/2010 foi prorrogado mediante 1º Termo Aditivo, assinado em 5/10/2011. De acordo com o aditivo, foi prorrogada a vigência por mais doze meses, mantendo-se inalteradas as demais cláusulas (TC Processo 001.320/2014-9, peça 19, p. 242-244) . 
68.	Essa renovação contratual foi a causa da irregularidade ora analisada, já que o valor se manteve o mesmo, pressupondo na prorrogação dos serviços não contínuos, que correspondiam a aproximadamente 7% do total contratado (422.500,00 x 100 / 5.984.300,00) . Essa e outras irregularidades relacionadas com a prorrogação foram analisadas no relatório de auditoria, já citado (TC Processo 001.320/2014-9, peça 18, p. 29-30) .
69.	Diante desse cenário, inclusive com questionamentos do TCU em relação à empresa contratada, era de se esperar um maior cuidado por parte da assessoria jurídica na emissão de parecer acerca da prorrogação contratual. Não foi o que aconteceu: conforme se constata a partir do documento acostado aos autos do processo, o parecer passa ao largo de questões importantes, a exemplo da impossibilidade de prorrogação dos serviços não contínuos e da necessidade de demonstração da adequação dos preços (TC Processo 001.320/2014-9, peça 19, p. 238-241) .
70.	Nesse momento processual, o recorrente alega que, apesar de tudo, não houve pagamento pelos serviços não contínuos e que apresentou provas desse fato que não foram regularmente analisadas pelo TCU. Para ele, houve omissão do TCU pois, de acordo com o art. 1º, § 3º, inciso I, da Lei 8.443/1992, os novos elementos deveriam ter sido analisados pela unidade técnica competente.
71.	Não merecer vingar essa alegação, pois esses novos elementos se referiam à demonstração da inexistência de pagamentos pelos serviços não contínuos, conforme registrado pelo recorrente em seu recurso (peça 190, p. 15) . Como bem lembrou o Exmo. Ministro-Relator em trecho de seu voto, inclusive transcrito pelo recorrente, o TCU proferiu o acórdão condenatório já considerando a ausência de dano (peça 171, p. 11, item 54) .
72.	Não se trata, portanto, de desrespeito ao dispositivo precitado, já que a análise relativa à ausência de dano já havia sido efetivada pela unidade técnica. Nesse sentido, veja-se o trecho abaixo transcrito da instrução da Serur de 21/9/2017, que foi a base do relatório do acórdão embargado (peça 143, p. 12) :
10.3 Os recorrentes, nos presentes autos, não foram responsabilizados por terem causado danos ou prejuízo ao Erário, situação na qual uma Tomada de Contas Especial teria sido instaurada e os agentes públicos em questão teriam sido citados a recolherem prontamente determinada quantia, ou a apresentarem suas alegações de defesa, nos termos do art. 8º, c/c art. 12, inciso II, da Lei 8.443/1992. 
73.	Entende-se, portanto, irretocável o acórdão embargado quanto a esse assunto, inexistindo omissão, contradição e obscuridade em seu bojo.
Da possibilidade de responsabilização de pareceristas jurídicos no âmbito do TCU
74.	O recorrente argumenta que não houve a responsabilização daqueles que praticaram atos administrativos posteriores ao parecer, porque não restou configurado dano ao erário. Para ele, a responsabilização do parecerista jurídico somente é possível ante a presença de dolo, má-fé ou erro evidente e inescusável, com a ocorrência de nexo causal entre a opinião emitida e o dano necessariamente existente.
75.	Esse assunto foi abordado no relatório do acórdão embargado e, ao contrário do que alega o recorrente, houve sim a responsabilização de gestores que praticaram atos administrativos posteriores à emissão dos pareceres aprovados por ele. Nesse sentido, confira-se o trecho abaixo, transcrito do relatório (peça 171, p. 10) :
Observe-se que, ao contrário do que aduz o recorrente, não estão sendo responsabilizados apenas os pareceristas que emitiram opiniões sem o correspondente fundamento fático, mas também os gestores públicos que, ainda que neles escudados, praticaram os atos administrativos propriamente ditos (v.g. a elaboração da estimativa de preços da licitação e do edital da Concorrência 002/2010 sem o orçamento expresso em planilhas de custos unitários e a solicitação de autorização para a celebração do Aditivo de prorrogação sem se averiguar quais itens do contrato seriam passíveis de prorrogação) .
76.	Por outro lado, é fato que não foram constatados prejuízos ao erário em função das opiniões expressadas nos pareceres sob análise. Como o embargante sustenta que essa ocorrência estaria em contradição com o entendimento jurisprudencial do TCU, torna-se necessária a reanálise da questão.
77.	De início, importa recordar que a condenação do recorrente está relacionada com o fato de ele ter aprovado três pareceres: 093/2010-J, 319/2010-J e 073/DLC-PROGER/2011-J. Quanto ao primeiro (TC Processo 001.320/2014-9, peça 19, p. 138-139) , conforme exposto anteriormente (parágrafos 51 a 58) , entendeu-se que houve equívoco na análise efetivada em fase processual anterior, já que foi apontada, no parecer, a ausência da planilha de custos unitários nos autos do processo licitatório.
78.	Mediante o Parecer 319/2010-J (TC Processo 001.320/2014-9, peça 19, p. 143-147) , pugnou-se pela homologação da licitação e consequente celebração do contrato sob análise com a empresa Ibac. Nesse caso, entende-se que houve erro na emissão da opinião exarada por meio do parecer, já que, no parecer anterior, havia sido apontada a ausência da planilha de custos unitários, a qual não foi juntada aos autos.
79.	Quanto ao Parecer 073/DLC-PROGER/2011-J (TC Processo 001.320/2014-9, peça 19, p. 238-241) , entende-se que também houve falha na opinião veiculada por meio dele. Conforme analisado no tópico anterior, defendeu-se, no parecer, a possibilidade de prorrogação do Contrato 28/2010, mesmo sem a exclusão dos serviços considerados como iniciais e preparatórios, isto é, serviços não contínuos.
80.	No âmbito do TCU, é pacífica a jurisprudência sobre a possibilidade de responsabilização do parecerista jurídico quando este defende tese não devidamente fundamentada. Em outras palavras, ele poderá ser condenado quando seu parecer, como elemento essencial à formação do ato administrativo, estiver inquinado de vício, com potencialidade de macular o ato como um todo. É o caso do parecer emitido com base no parágrafo único do artigo 38 da Lei 8.666/1993.
81.	Supondo-se, por hipótese, que não fosse possível a responsabilização do parecerista que emite opinião com base no dispositivo supracitado, nesse caso ocorreria uma situação de impunidade. De um lado, o administrador sustentaria a correção do ato, por estar respaldado na opinião do parecerista, o qual, por sua vez, não poderia ser responsabilizado em relação ao que escreveu. Nesse sentido, o Acórdão 190/2001-TCU-Plenário, relatado pelo Ministro Walton Alencar Rodrigues.
82.	No presente feito, contudo, não restou configurado dano ao erário em função das opiniões emitidas nos três pareceres. Cabe, portanto, avaliar qual o posicionamento do TCU em situações semelhantes, isto é, se a regra é responsabilizar ou não o parecerista quando não há dano ao erário. 
83.	Conforme se observa na jurisprudência do TCU, é comum a responsabilização de pareceristas jurídicos mesmo na ausência de dano ao erário. Nesse sentido, os Acórdão 4984/2018-TCU-Primeira Câmara, 362/2018-TCU-Plenário e 3745/2017-TCU-2ª Câmara. 
Da possibilidade de modificação do julgado mediante os embargos de declaração opostos
84.	Por outro lado, verifica-se que o embargante foi responsabilizado em virtude da emissão de três pareceres jurídicos, mas a análise (parágrafos 51 a 59) mostrou que, em relação a um dos pareceres, não houve o erro imputado. Dessa forma, entende-se que houve falha na emissão do acórdão embargado, já que houve mudança de entendimento em relação a uma das três condutas que fundamentaram a decisão. 
85.	Contudo, o tipo recursal ora em análise, via de regra, não admite a modificação do acórdão recorrido, pois se presta a esclarecer omissões, contradições e obscuridades presentes na decisão. O TCU, no entanto, tem proferido deliberações no sentido de que é cabível a utilização dos embargos para a correção de premissas equivocadas, sobre as quais se tenha fundado o acórdão recorrido, conferindo- lhes, neste caso, efeitos infringentes (por exemplo, Acórdão 4774/2013-TCU-Segunda Câmara, 6559-2010-1ª Câmara, 515/2006-Plenário, 2618/2008-Plenário e 61/2015-Plenário) .
86.	Dessa forma, considerando que é possível a utilização dos embargos de declaração para a correção de erro de fato e que, aos embargos, podem ser excepcionalmente atribuídos efeitos infringentes quando utilizados para correção de erro material manifesto, vislumbra-se a possibilidade desta peça recursal resultar na alteração do acórdão recorrido. 
87.	Assim, com o objetivo de prevalecer nos autos a verdade material, entende-se possível a redução da multa imposta ao ex-procurador do Cofen. A análise efetivada também favorece o autor dos pareceres aprovados pelo ex-procurador Sr. Julio Lima Toledo, embora ele não tenha entrado com embargos nesse momento processual, tendo em vista que foi apenado com multa no valor de R$ 25.000,00.
Da conduta imputada ao Sr. Shigeru Tsuchiya
88.	O Sr. Shigeru Tsuchiya era o presidente da CPL à época dos fatos e foi condenado ao pagamento de multa de R$ 15.000,00 em função da conduta abaixo discriminada, conforme consta no relatório do Acórdão 1231/2017-TCU-Plenário:
 (...) elaborou a estimativa de preços da licitação e o edital da Concorrência 002/2010, desconsiderando no cálculo do valor estimado para o contrato os valores da contratação em vigor no Cofen, bem como dos valores obtidos junto às empresas consultadas, sem realizar o cálculo de todos os custos unitários envolvidos, violando o disposto na Lei 8.666/1993, art. 3º, caput; art. 7º, § 2º, inciso II; e art. 40, inciso X, e § 2º, inciso II, e incorrendo, ainda, em descumprimento a determinação do TCU exarada no Acórdão 158/2008-TCU-Plenário, de 14/2/2008, itens 9.2 e 9.2.4. 
Da competência para elaborar a planilha de custos unitários
89.	O embargante alega que não foi indicada a norma que estabelece a competência do Presidente da CPL de elaborar orçamento detalhado em planilhas que expressem os custos unitários ou a confecção do edital. Para ele, houve omissão do TCU no tratamento dessa questão.
90.	Não tem razão o embargante, porque o dispositivo abaixo, extraído do edital da licitação, demonstra que era sua obrigação estimar os valores e custos máximos para o projeto (TC-Processo 001.320/2014-9, peça 19, p. 106) :
7. Dos valores e custos máximos estimados para o projeto 
O valor final para o cumprimento do presente objeto será definido após a cotação prévia de preços a ser realizada pela Comissão Permanente de Licitação - CPL.
91.	O dispositivo acima transcrito deixa claro que a competência para elaborar a planilha de custos unitários era da CPL, cuja presidência era ocupada pelo recorrente à época dos fatos. Note-se, inclusive, que o parecer jurídico que aprovou a minuta do edital fez referência explícita quanto à necessidade de se juntar essa planilha aos autos do processo licitatório, como condicionante para sua aprovação.
92.	O embargante alega que não deu causa a prejuízo ao erário e que sua multa deve ser diminuída. Cumpre examinar sua conduta quanto à precificação dos custos da contratação para avaliar se houve contradição, omissão ou obscuridade na análise efetivada pelo TCU.
93.	A CPL fez a pesquisa de preços com quatro fornecedores dos serviços a serem contratados, inclusive com a contratada que prestava tais serviços à época para o Cofen, o Ibac. As propostas das quatro empresas constam dos autos do processo da auditoria realizada no Cofen e demonstram que o serviço global foi subdivido em nove itens, com detalhamento de preços para cada um deles (TC-Processo 001.320/2014-9, peça 19, p. 107-113) .
94.	Não obstante o fato de essa pesquisa ser insuficiente para contratação desse porte, haja vista que não levou em consideração outras fontes de pesquisa de preços, a exemplo de contratações semelhantes da administração pública, a CPL elaborou quadro comparativo de preços em 10/12/2009, assinado pelo recorrente, com base nesses dados. 
95.	Como estimativa de preço da contratação, ao invés de considerar a média dos preços unitários constantes na proposta, procedeu à média aritmética simples dos valores globais ofertados pelas empresas. E fixou em R$ 6.060.348,50 o valor estimado para a contratação.
96.	No relatório do acórdão que condenou o recorrente, foi calculado o valor estimado da contratação considerando os preços unitários de cada uma das quatro propostas, conforme quadro constante no item 111. O resultado foi um valor estimado de R$ 5.235.342,50, correspondente a cerca de 86% do valor fixado.
97.	Não socorre ao embargante o argumento de que, à época, o Cofen se encontrava em fase de reestruturação administrativa, com servidores ainda inexperientes em suas áreas de atuação. Como se vê, para efetuar o cálculo acima descrito, não são necessárias habilidades maiores do que as exigíveis de um gestor com medianos conhecimentos.
98.	Ao fixar o valor estimado naquele patamar, o recorrente incorreu no risco de o Cofen contratar uma proposta com sobrepreço, o que importa em conduta irregular grave. Não há, nos autos, notícias de dano ao erário, o que não quer dizer que não ocorreu, mas apenas que os testes de auditoria aplicados não foram suficientes para emitir opinião sobre o assunto.
99.	A análise acima efetivada consta com maiores detalhes no relatório do Acórdão 1231/2017-TCU-Plenário, que fixou a sanção ao recorrente. Por isso, entende-se não haver contradição, omissão ou contradição na decisão do Tribunal quanto a esse assunto.
Da utilidade de tomar, como referência, os valores praticados no contrato anterior
100.	O recorrente aponta que houve omissão do acórdão ao não esclarecer a utilidade de tomar, como referência, os valores praticados no contrato anterior, pois a forma de pagamento seria distinta. Enquanto, no contrato anterior, a remuneração se dava por "alunos matriculados", no novo contrato, o pagamento era feito por "alunos que concluíram o curso".
101.	Esse assunto da ausência de comparação dos preços do contrato a ser celebrado com aqueles praticados no contrato anterior foi objeto de análise no relatório do acórdão que condenou o recorrente (itens 118 a 134) . Conforme consta em quadro do item 163 do relatório do Acórdão 2164/2014-TCU-Plenário, que determinou a realização da audiência dos responsáveis, o novo contrato representava um custo de mais de R$ 1,5 milhões por ano sem haver acréscimo no número de vagas ofertadas.
102.	Dessa forma, deveria haver, nos autos do processo licitatório, justificativa para essa majoração, o que não ocorreu, conforme registrado no item 134 do relatório do acórdão condenatório. A utilidade seria, portanto, demonstrar a razoabilidade dos novos preços a serem praticados. Entende-se, portanto, que não houve omissão do TCU quanto a esse assunto, conforme alega o recorrente.
Do estado de saúde da esposa do responsável
103.	O recorrente reclama que entrou com informações relevantes acerca do estado de saúde de sua esposa em 22/5/2018, mas não houve menção a esse assunto nem no relatório, nem no voto do acórdão guerreado. Dessa forma, o acórdão seria omisso em relação a essa questão.
104.	De fato, ele entrou com essas informações na data indicada (peça 167) , após a etapa de instrução processual, mas não houve análise sobre esse assunto nem no relatório nem no voto do acórdão guerreado. Dessa forma, convém avaliar se procede a reclamação do recorrente, isto é, se os problemas de saúde relativos à sua esposa devem influenciar na dosimetria da pena a ele imposta.
105.	Entende-se que esses problemas não guardam relação com a conduta irregular do recorrente, isto é, não restou demonstrada o nexo de causalidade entre esses problemas e a elaboração precária da pesquisa de preços realizada pelo recorrente. Assim, alegações baseadas em problemas de saúde na família não são suficientes para sanar a irregularidade ocorrida nem para reavaliar a pena imposta pelo TCU, muito embora sejam dignos de solidariedade por parte desse Tribunal, com votos de melhoras para o familiar envolvido.
106.	Nesse sentido, trecho do voto do Acórdão 1147/2018-TCU-Segunda Câmara, da relatoria da Ministra Ana Arraes:
7. Com os devidos pêsames pelas perdas familiares, avalio que as condições econômicas ou de saúde do recorrente não têm o condão de afastar sua responsabilidade sobre a prestação de contas dos recursos públicos por ele administrados, à exceção de inimputabilidade reconhecida judicialmente, o que não ocorreu no presente caso.
CONCLUSÃO
107.	Entende-se que houve equívoco na decisão embargada em relação ao primeiro parecer aprovado pelo ex-procurador-geral do Cofen, mas não omissão, contradição ou obscuridade (parágrafos 51 a 59) . Também não se constatou a presença desses elementos na análise relativa aos dois outros pareceres que ele aprovou, condutas que mereceram reprovação do TCU (parágrafos 60 a 73) .
108.	No âmbito do TCU, é pacífica a jurisprudência sobre a possibilidade de responsabilização do parecerista jurídico quando este defende tese não devidamente fundamentada, mesmo na ausência de dano ao erário. Contudo, houve mudança de entendimento acerca de uma das três condutas irregulares que fundamentaram a aplicação da multa ao ex-procurador-geral (parágrafos 74 a 83) .
109.	Na jurisprudência do TCU, verifica-se possível a utilização de embargos de declaração para a correção de erro de fato, o que pode resultar na alteração do acórdão recorrido. O TCU aplicou a multa ao ex-procurador do Cofen com base em sua atuação em três pareceres, mas, para um deles, a análise mostrou que houve equívoco na interpretação da unidade técnica. Dessa forma, entende-se pertinente propor a redução da multa imposta ao ex-procurador do Cofen. Tal medida que deve ser estendida ao autor dos pareceres, também apenado com multa (parágrafos 84 a 87) .
110.	A partir da análise dos elementos recursais do ex-presidente da CPL, não se vislumbram omissões, contradições ou obscuridades na decisão do TCU relacionada com suas condutas (parágrafos 88 a 106) .
PROPOSTA DE ENCAMINHAMENTO
111.		Ante o exposto, submete-se à consideração superior a presente análise dos embargos de declaração opostos pelos Srs. Joaby Gomes Ferreira e Shigeru Tsuchiya contra o Acórdão 1170/2018-TCU-Plenário, propondo-se, com fundamento nos artigos 32, inciso II, e 34, da LOTCU:
	a) quanto ao Sr. Shigeru Tsuchiya, conhecer dos embargos e, no mérito, rejeitá-los.
	b) quanto ao Sr. Joaby Gomes Ferreira:
	b.1) conhecer dos embargos e, no mérito, rejeitá-los;
	b.2) em caráter excepcional, reduzir a multa a ele aplicada por meio do item 9.5 do Acórdão 1231/2017-TCU-Plenário.
	c) estender os efeitos da medida proposta na alínea "b.2" ao Sr. Julio Lima Toledo.
	d) dar ciência do acórdão que vier a ser proferido aos embargantes e aos demais interessados.
	O Diretor e o Secretário da Serur se manifestaram de acordo com a proposta do Auditor, mas o Secretário apresentou ainda as seguintes considerações (peças 200-201) :
Manifesto-me de acordo com a proposta de encaminhamento unânime formulada pela 3ª DT, no sentido de conhecer dos embargos de declaração opostos por Shigeru Tsuchiya e Joaby Gomes Ferreira, rejeitando-os, porém, em caráter excepcional e de ofício, reduzir o valor das multas aplicadas a ambos.
2. Não obstante, considero adequado apresentar observações adicionais.
3. A princípio, ressalto que a contradição passível de correção por embargos de declaração restringe-se aos casos em que há conclusões inconciliáveis entre si, presentes no bojo da fundamentação da deliberação ou na parte dispositiva em relação à fundamentação. Conforme lição de Misael Montenegro Filho, Fredie Didier Junior e Araken de Assis, respectivamente:
Diante da contradição, temos conclusões inconciliáveis em compartimentos da sentença, como se dá, por exemplo, no caso de o magistrado indicar na fundamentação que o réu teria dado causa ao acidente automobilístico que gerou a ação judicial, concluindo na parte dispositiva pela improcedência da ação, como se o autor fosse o responsável pelo infortúnio. (in Curso de Direito Processual Civil, v. 2, 2ª e., pág. 196) 
A decisão é contraditória quando traz proposições entre si inconciliáveis. O principal exemplo é a contradição entre a fundamentação e a decisão. (in Curso de Direito Processual Civil, v. 3, 8ª e., pág. 181) 
A contradição decorre da existência de proposições inconciliáveis entre si nos elementos de provimento e de um elemento em relação ao (s) outro (s) . (in Manual de Recursos, 6ª e.) 
4. Portanto, a rigor, não são passíveis de exame mediante embargos de declaração as alegações de contradição entre o acórdão e a jurisprudência, por exemplo. Também não é cabível análise de suposta contradição entre o voto condutor da deliberação e o que, na visão do embargante, é a realidade extraída dos autos. Esses casos representam tão somente a irresignação da parte quanto ao mérito da decisão e devem ser suscitados apenas em momento oportuno, quando da interposição de recursos de mérito, sob o risco de se permitir inapropriadamente a repetição de recursos, em afronta clara à legislação.
5. A despeito disso, tendo em vista a natureza dos processos que tramitam nesta Corte de Contas - em que não há lide e em que prevalece os princípios da verdade material e da racionalidade e economia processual -, em alguns casos excepcionais, tem-se promovido a correção de erro de fato, com a atribuição de efeitos infringentes aos embargos de declaração (cito como exemplos os Acórdão 6559/2010-TCU-Primeira Câmara, 9718/2016 e 1121/2018, da 2ª Câmara, 61/2015 e 3328/2015, do Plenário) .
6. Mostra-se correto o resultado prático das referidas deliberações, pois é adequado que este Tribunal se manifeste, quando tem a oportunidade, a respeito de erro de fato que tenha constatado. Entretanto, creio que esta Corte pode rejeitar os embargos de declaração - haja vista a inexistência de falha passível de correção por meio desse instrumento de impugnação - e, de ofício, em caráter excepcional e baseada em princípios do direito, deliberar pela modificação do acórdão. 
7. Diante do exposto, reitero minha anuência ao encaminhamento proposto no âmbito da 3ª DT, encaminhando os autos à apreciação do Excelentíssimo Relator.
	É o relatório.

8.1. Álvaro Luiz Miranda Costa Júnior (29.760/OAB-DF) e outros, representando Conselho Federal de Enfermagem.  
8.2. Mário Gonçalves de Menezes (2876/OAB-DF) e outros, representando Cláudio Roberto Rebelo de Souza.  
8.3. Luiz Felipe Buaiz Andrade (24.775/OAB-DF) e outros, representando Marcelo Ribeiro Medeiros.

Não atuou.

EMBARGOS DE DECLARAÇÃO EM PEDIDO DE REEXAME EM REPRESENTAÇÃO. CONHECIMENTO. PROVIMENTO PARCIAL DE UM DOS EMBARGOS E PROVIMENTO TOTAL DO OUTRO. CIÊNCIA.

REPRESENTAÇÃO (REPR)

Secretaria de Recursos (SERUR); Secretaria de Controle Externo de Aquisições Logísticas (Selog).

Tratam os autos de embargos de declaração opostos pelos Srs. Joaby Gomes Ferreira (peça 190) e Shigeru Tsuchiya (peças 191-193) em face do Acórdão 1170/2018-TCU-Plenário, da relatoria do Ministro José Múcio Monteiro, com o seguinte teor (peça 169) :
VISTOS, relatados e discutidos estes autos em fase de pedidos de reexame contra o Acórdão 1231/2017-TCU-Plenário.
ACORDAM os Ministros do Tribunal de Contas da União, reunidos em Sessão do Plenário, diante das razões expostas pelo Relator e com fundamento nos artigos 48 da Lei 8.443/1992 e 285 e 286, parágrafo único, do RI/TCU, em:
9.1. conhecer dos pedidos de reexame e, no mérito, negar-lhes provimento;
9.2. notificar os recorrentes acerca desta deliberação;
9.3. encaminhar cópia do presente acórdão, com o relatório e voto, ao Delegado de Polícia Federal Joselito de Araújo Sousa, da Superintendência Regional da Polícia Federal no Distrito Federal, com referência ao IPL 0067/2018-4 - SR/PF/DF
9.4. juntar cópia do Ofício 2004/2018 - IPL 0067/2018-4 SR/PF/DF - Delecor, de 15/3/2018, peça 146 destes autos, ao TC Processo 001.320/2014-9.
O aludido Acórdão 1231/2017-TCU-Plenário, da relatoria do Ministro-Substituto Augusto Sherman Cavalcanti, por sua vez, tem o seguinte teor:
VISTOS, relatados e discutidos estes autos de representação, cuja instauração foi determinada pelo Acórdão 2164/2014-TCU-Plenário, com o objetivo de analisar indícios de irregularidades ocorridas na condução, pelo Conselho Federal de Enfermagem - Cofen, do Contrato 28/2010, celebrado com o Instituto Base de Conteúdos e Tecnologias Educacionais Ltda. - Ibac, no valor de R$ 5.984.300,00 (cinco milhões novecentos e oitenta e quatro mil e trezentos reais) , e que teve por objeto a contratação de empresa para operacionalização do Programa Proficiência,
ACORDAM os Ministros do Tribunal de Contas da União, reunidos em sessão Plenária, com fundamento no art. 1º, inciso I, da Lei 8.443/92, pelas razões expostas pelo Relator, em: 
9.1. conhecer da presente representação, satisfeitos os requisitos de admissibilidade previstos nos arts. 235 e 237, incisos V e VI do Regimento Interno deste Tribunal, para, no mérito, considerá-la procedente;
9.2. acatar as razões de justificativa apresentada por Marcelo Ribeiro Medeiros;
9.3. acatar parcialmente as razões de justificativa apresentadas por Júlio Lima Toledo, apenas em relação ao ato de haver elaborado o Parecer 249/DLC-Proger/2012-J, item "c" do Ofício 1892/2014-TCU/Selog, de 1º/9/2014, por Joaby Gomes Ferreira, CPF 458.525.375-00, apenas em relação à primeira parte do item "b" do Ofício 1893/2014-TCU/Selog, de 1º/9/2014; 
9.4. rejeitar as razões de justificativa apresentadas pelos Srs. Shigeru Tsuchiya, Cláudio Roberto Rebelo de Souza, Júlio Lima Toledo (concernentes aos itens "a" e "b" da chamada em audiência comunicada no Ofício 1892/2014-TCU/Selog, de 1º/9/2014) , Joaby Gomes Ferreira (concernentes à chamada em audiência comunicada no Ofício 1893/2014-TCU/Selog, de 1º/9/2014) , Fabiano Assad Guimarães e Márcia Cristina Krempel; 
9.5. aplicar aos Srs. Shigeru Tsuchiya, CPF 764.507.248-20, Cláudio Roberto Rebelo de Souza, CPF 008.964.387-91, Júlio Lima Toledo, CPF 042.954.467-77, Joaby Gomes Ferreira, CPF 458.525.375-00 e à Sra. Márcia Cristina Krempel, CPF 481.406.949-91, individualmente, a multa prevista no art. 58, II, da Lei 8.443/1992 c/c o art. 268, inciso II, do RI/TCU, nos valores individuais de R$ 15.000,00 (quinze mil reais) , R$ 25.000,00 (vinte e cinco mil reais) , R$ 25.000,00 (vinte e cinco mil reais) , R$ 35.000,00 (trinta e cinco mil reais) e R$ 50.000,00 (cinquenta mil reais) , respectivamente, fixando-lhes o prazo de quinze dias, a contar das notificações, para que comprovem, perante este Tribunal (art. 214, inciso III, alínea "a", do Regimento Interno/TCU) , o recolhimento das dívidas ao Tesouro Nacional, atualizadas monetariamente desde a data deste acórdão até a dos efetivos recolhimentos, se forem pagas após o vencimento, na forma da legislação em vigor;
9.6. autorizar, desde logo, nos termos do art. 28, inciso II, da Lei 8.443/1992, a cobrança judicial das dívidas, caso não atendidas as notificações e não seja possível o desconto determinado;
9.7. determinar à Selog que certifique-se quanto ao recolhimento, noticiado no memorial acostado aos autos (peça 77) e comprovado por recibo (p. 43 da referida peça) , da quantia de R$ 13.773,75 (treze mil setecentos e setenta e três reais e setenta e cinco centavos) , referente à Nota Fiscal 349, de 28/9/2012, relativa à cobrança pela execução de "Item 3.7.2 - Desenvolvimento do sistema de consulta on-line dos certificados", que já fora realizada pela contratada e pago, pelo Cofen, em 25/11/2010; e
9.8. remeter cópia desta deliberação, acompanhada das peças que o fundamentam:
9.8.1. ao Presidente da Comissão de Seguridade Social e Família da Câmara dos Deputados, em razão do TC-Processo 018.588/2013-1 - SCN;
9.8.2. à Procuradoria-Geral da República, tendo em vista o recebimento do Ofício PGR/GAB/1886, de 13/9/2013; 
9.8.3. aos Deputados Federais Alfredo Kaefer e Carmen Zanotto, em razão dos processos TCs Processo 005.685/2013-3 e Processo 003.283/2013-5 apensados ao referido TC-Processo 018.588/2013-1 - SCN; e 
9.8.4. ao Conselho Federal de Enfermagem.
A Serur, em pareceres uniforme, propõe, com fundamento nos arts. 32, inciso II, e 34 da LOTCU, o seguinte (peças 199-201) :
a) quanto ao Sr. Shigeru Tsuchiya, conhecer dos embargos e, no mérito, rejeitá-los.
b) quanto ao Sr. Joaby Gomes Ferreira:
	b.1) conhecer dos embargos e, no mérito, rejeitá-los; 
b.2) em caráter excepcional, reduzir a multa a ele aplicada por meio do item 9.5 do Acórdão 1231/2017-TCU-Plenário.
c) estender os efeitos da medida proposta na alínea "b.2" ao Sr. Julio Lima Toledo. 
d) dar ciência do acórdão que vier a ser proferido aos embargantes e aos demais interessados.
Estou de acordo com a Serur quanto à admissibilidade dos dois embargos de declaração que ora são examinados, razão pela qual entendo que, por atenderem aos seus pressupostos de admissibilidade, devem ser conhecidos, com fundamento no art. 34 da Lei Orgânica do TCU (Lei nº 8.443/92) .
No mérito, faço as seguintes considerações.
Conforme consta do Ofício 1893/2014-TCU/Selog, de 1/9/2014, o Sr. Joaby Gomes Ferreira foi citado pelas seguintes irregularidades que lhe foram imputadas (peça 8) :
1. descumprimento da determinação do TCU exarada no Acórdão 158/2008-TCU-Plenário, de 14/2/2008, itens 9.2 e 9.2.4;
2. celebração do 1º Termo Aditivo ao Contrato 28/2010, firmado com o Ibac, mantendo itens já executados e pagos e que não tinham natureza de serviços continuados.
Segundo consta do referido ofício, a primeira irregularidade teria sido praticada a partir de duas condutas atribuídas ao Sr. Joaby Gomes Ferreira, que foram as seguintes:
Primeira conduta: Aprovou e manifestou o seu "de acordo" com o parecer jurídico 093/2010-J, de 10/3/2010, no qual foi proposta a aprovação da minuta do edital da Concorrência 002/2010, embora tenha sido apontada a não inclusão do orçamento na documentação submetida à análise, havendo sido assinalado pelo próprio parecerista jurídico que o orçamento é "anexo obrigatório na forma do que preceitua o art. 40, § 2º, II, da Lei Licitatória" (peça 19, p. 134) . 
Segunda conduta: Ademais, desconsiderou a determinação exarada pelo Tribunal no Acórdão 158/2008-TCU-Plenário, de 14/2/2008, itens 9.2 e 9.2.4. Posteriormente, aprovou e manifestou o seu "de acordo" com o parecer jurídico 319/2010-J, de 18/10/2010, no qual se pugnou "pela homologação do processo licitatório e, por via de consequência, pela celebração do contrato com a empresa IBAC Ltda. que dele sagrou-se vencedora".
Em relação à segunda irregularidade, consta do ofício que teria sido consumada em face de três condutas atribuídas ao Sr. Joaby Gomes Ferreira, assim descritas:
Primeira conduta: Requereu à Divisão de Licitações e Contratos que emitisse parecer jurídico a respeito da celebração do 1º Termo Aditivo ao Contrato 28/2010, ainda que tivesse recebido, tão somente, um único volume do PAD 351/2009, fato que considerou "situação anômala e repudiável à tramitação processual, até mesmo porque retira da Administração a possibilidade de exame dos atos que se encontram registrados nos demais volumes". 
Segunda conduta: No entanto, decidiu por dar prosseguimento ao feito "para que não haja prejuízo à administração, até mesmo porque o tempo não para e o prazo não perdoa, muito embora fatos como esses não devam se tornar rotina". Ao tomar tal decisão, assumiu o risco de concluir a apreciação jurídica dos atos, sem dispor de todas as informações necessárias à análise. 
Terceira conduta: Posteriormente, aprovou e manifestou o seu "de acordo" com o parecer jurídico 073/DLC-PROGER/2011-J, de 5/10/2011, aprovando a minuta 1º Termo Aditivo ao Contrato 28/2010, sem verificar que nem todos os itens do contrato eram passíveis de prorrogação, pois, nem todos eram, indubitavelmente, de natureza continuada, sendo mantida a contratação de "serviços iniciais e preparatórios" já prestados pela contratada e pagos pela contratante.
Nos termos do Acórdão 1231/2017-TCU-Plenário, da relatoria do Ministro-Substituto Augusto Sherman Cavalcanti, o Sr. Joaby Gomes Ferreira teve a sua defesa acolhida apenas em relação à primeira conduta da segunda irregularidade, razão pela qual foi condenado ao pagamento de uma multa no valor de R$ 35.000,00, em decorrência dos demais fatos a ele imputados e que constaram do citado Ofício de audiência. Referida condenação foi mantida pelo Acórdão 1170/2018-TCU-Plenário, da relatoria do Ministro José Múcio Monteiro, contra o qual se voltam os embargos analisados nesta oportunidade.
No tocante à primeira irregularidade acima descrita, entendo que procede a alegação do embargante quanto à omissão do acórdão impugnado. Conforme reconhecido pela Serur, constou do parecer jurídico 093/2010-J, de 10/3/2010, a seguinte afirmação (grifos meus) :
8. Registre-se, inobstante, que a Comissão Permanente de Licitação deixou de juntar ao Edital que enviou a esta Procuradoria o Orçamento, anexo obrigatório na forma do que preceitua o art. 40, § 2°, II, da Lei Licitatória. Nesse passo, deve a CPL proceder à sua juntada, antes de publicá-lo.
Como se vê, o assunto foi sim tratado pelo referido parecer que, embora tenha aprovado a minuta de edital, o fez sob condição, qual seja, a de que se procedesse à juntada do orçamento. Entende a Serur que se trata de prática pouco usual, porquanto, ainda no entender da Serur, "em geral, quando faltam documentos, aponta-se a falha, mas não se aprova a minuta. Assim, são emitidos vários pareceres até que todos os documentos obrigatórios que compõem o processo estejam presentes".
Com as devidas vênias, na realidade, tem sido, sim, prática disseminada na Administração Pública a aprovação de minutas de editais sob condição, pelas assessorias jurídicas, nos casos em que há vícios sanáveis ou ausência de documentos nos autos que não comprometem a análise jurídica, exatamente pelo fato de não serem documentos que tratam de assuntos jurídicos. O exemplo mais emblemático vem da própria Consultoria Jurídica do TCU que, há anos, adota essa prática em relação aos processos licitatórios que lhe são submetidos pela Secretaria-Geral de Administração do TCU.
Trata-se, a rigor, de prática saudável que imprime maior celeridade processual, sem descurar da análise jurídica que consigna nos autos as providências pendentes, a ser adotadas pela Administração do órgão, antes de dar continuidade ao certame.
Reconhece a Serur que a "decisão acerca do recorrente prolatada no acórdão embargado baseou-se em parte na premissa de que a minuta do edital foi aprovada por intermédio do parecer sob análise. Contudo, a análise mostrou que houve um erro de entendimento por parte da unidade técnica quanto à valoração do teor do parecer sob análise".
Por essa razão, a Serur sustenta que não teria havido "omissão ou contradição na decisão, pois o assunto foi tratado pela unidade técnica e a decisão está de acordo com o que foi analisado. Entende-se, portanto, que há uma pretensão do responsável de rediscutir o mérito da matéria, o que não é adequado por meio dessa via recursal". 
Com base nesse entendimento, a Serur propõe negar provimento aos embargos, relativamente a essa questão, mas, com fundamento no princípio da verdade material, reformar, de ofício, o acórdão embargado, a fim de, em caráter excepcional, reduzir a multa aplicada ao Sr. Joaby Gomes Ferreira por meio do item 9.5 do Acórdão 1231/2017-TCU-Plenário e estender os efeitos dessa medida ao Sr. Julio Lima Toledo, que foi o autor do referido parecer jurídico 093/2010-J, de 10/3/2010.
Não obstante eu concorde com o encaminhamento proposto pela Serur, no sentido de reduzir a multa aplicada ao ora embargante, entendo que os fundamentos a serem invocados para tanto devem ser outros, pois penso se tratar, no caso, de omissão do acórdão embargado na apreciação de uma das provas dos autos, tendo em vista que o acórdão embargado, assim como o próprio acórdão condenatório, embora tenha reconhecido que o parecer jurídico consignou a ausência do orçamento, não considerou a prova dos autos no sentido de que referido parecer jurídico, além de fazer o citado registro da ausência do orçamento, afirmou expressamente que "deve a CPL proceder à sua juntada, antes de publicá-lo". 
Portanto, o Sr. Joaby Gomes Ferreira não desconsiderou a determinação exarada pelo Tribunal no Acórdão 158/2008-TCU-Plenário, de 14/2/2008, itens 9.2 e 9.2.4. Com efeito, citada deliberação tem a seguinte redação no que interessa a este processo:
9.2. determinar ao Conselho Federal de Enfermagem que, nas [sic] próximos certames licitatórios promovidos pela entidade:
9.2.4. detalhe o valor estimado para o contrato em planilhas que expressem todos os custos unitários envolvidos, nos termos do art. 7º, § 2º, inciso II, da Lei 8.666/1993;
Desse modo, o detalhamento do "valor estimado para o contrato em planilhas que expressem todos os custos unitários envolvidos, nos termos do art. 7º, § 2º, inciso II, da Lei 8.666/1993" diz respeito ao orçamento que, conforme demonstrado acima, não constava dos autos quando da manifestação do responsável, mas sua ausência foi objeto de registro em sua manifestação, no tocante à necessidade de que a área competente providenciasse a sua juntada aos autos. Caberia, portanto, ao setor competente proceder à elaboração do orçamento, com os detalhamentos referidos no Acórdão 158/2008-TCU-Plenário, e à sua respectiva juntada aos autos do processo de contratação e não ao parecerista, ora embargante.
Por essa razão entendo que é caso de acolhimento dos embargos neste ponto, com a extensão de seus efeitos ao Sr. Júlio Lima Toledo, nos termos do art. 281 do Regimento Interno do TCU, cuja redação é a seguinte:
Art. 281. Havendo mais de um responsável pelo mesmo fato, o recurso apresentado por um deles aproveitará a todos, mesmo àquele que houver sido julgado à revelia, no que concerne às circunstâncias objetivas, não aproveitando no tocante aos fundamentos de natureza exclusivamente pessoal.
Por esses fundamentos, entendo que a multa aplicada ao Sr. Joaby Gomes Ferreira deve ser reduzida. Considerando que foram duas as irregularidades imputadas ao embargante e ainda considerando que a multa aplicada foi de R$ 35.000,00 e considerando também que essa primeira irregularidade foi totalmente descaracterizada, entendo que a multa deve ser reduzida pela metade, ou seja deve ser reduzida para R$ 17.500,00.
Em relação ao Sr. Júlio Lima Toledo, observo que lhe foram imputadas rigorosamente as mesmas irregularidades imputadas ao Sr. Joaby Gomes Ferreira. Apesar disso, o Sr. Júlio Lima Toledo foi multado no valor de R$ 25.000,00. Pelas mesmas razões apontadas no parágrafo anterior, reduzo o valor da multa pela metade, ou seja para R$ 12.500,00.
No tocante à segunda irregularidade, relativa à celebração do 1º Termo Aditivo ao Contrato 28/2010, firmado com o Ibac, mantendo itens já executados e pagos e que não tinham natureza de serviços continuados, o embargante reitera os argumentos já apresentados anteriormente, no sentido de que não houve pagamento pelos serviços não contínuos e, portanto, não houve prejuízo ao erário. Entende, porém, que teria havido omissão do acórdão ora embargado, porquanto não foram analisados pelo TCU os novos documentos que ele apresentou após o término da etapa de instrução e que, segundo o embargante, provam a inexistência de dano ao erário.
Estou de acordo com a análise feita pela Serur neste ponto, no sentido de que, quanto a essas alegações, não há omissão a sanar, pois o TCU, quando da prolação do acórdão condenatório, já havia expressamente reconhecido que não havia dano ao erário.
Entretanto, o embargante pede que seja suprida omissão relativa à sua alegação no sentido de que não teria agido de má-fé. Pede ainda que o acórdão embargado seja reformado, para desconstituir ou, pelo menos, reduzir o valor da multa, em atenção aos princípios da proporcionalidade e da razoabilidade.
Considero que, neste ponto, houve uma omissão do acórdão embargado, pois não se manifestou sobre a proporcionalidade nem a razoabilidade da multa aplicada, especialmente em face da circunstância de o TCU não ter afirmado a presença de má-fé na conduta do ora embargante.
Observo que o embargante sofreu a aplicação de uma multa no valor de R$ 35 mil pelas duas irregularidades que cometeu, o que requereria desta Corte que discorresse sobre o grau de culpabilidade do agente público, a reprovabilidade de sua conduta, o dolo ou, ao menos, a culpa grave identificada na sua conduta, a fim de bem fundamentar a dosimetria da pena então aplicada, especialmente ante o fato de esta Corte ter reconhecido que não houve dano ao erário.
Considerando, porém, que não houve essas considerações por parte do TCU, entendo ter havido omissão a ser sanada nesta oportunidade. E o faço para reconhecer que a conduta do ora embargante não configura dolo nem culpa grave suficiente a justificar o valor da multa de R$ 17.500,00 por essa irregularidade. Entendo que, em face das circunstâncias descritas nos autos e considerando que o embargante era parecerista jurídico e considerando ainda a inexistência de prejuízo ao erário, reduzo o valor da multa para R$ 5.000,00.
Pelas mesmas razões já indicadas nos parágrafos anteriores, estendo os efeitos desse provimento parcial ao Sr. Júlio Lima Toledo, com fundamento no art. 281 do Regimento Interno. Desse modo, a fim de manter a mesma proporcionalidade do acórdão condenatório, reduzo o valor da multa para R$ 3.562,00
Quanto aos embargos de declaração do Sr. Shigeru Tsuchiya, é de se considerar que, nos termos do Ofício 1928/2014-TCU/Selog, de 04.09.2014 (peça 4) , referido recorrente foi ouvido em audiência pelo "descumprimento da determinação do TCU exarada no Acórdão 158/2008-TCU-Plenário, de 14/2/2008, itens 9.2 e 9.2.4", concretizado, ainda segundo a Selog, no mesmo ofício, pela seguinte conduta que lhe foi atribuída:
Elaborou a estimativa de preços da licitação e o edital da Concorrência 002/2010, desconsiderando no cálculo do valor estimado para o contrato os valores da contratação em vigor no Cofen, bem como dos valores obtidos junto às empresas consultadas, sem realizar o cálculo de todos os custos unitários envolvidos, violando o disposto na Lei 8.666/1993, art. 3º, caput; art. 7º, § 2º, inciso II; e art. 40, inciso X, e § 2º, inciso II, e incorrendo, ainda, em descumprimento a determinação do TCU exarada no Acórdão 158/2008-TCU-Plenário, de 14/2/2008, itens 9.2 e 9.2.4.
O embargante reitera diversos argumentos já apresentados nas fases anteriores deste processo e também já analisados por esta Corte, exceto em relação a um deles, qual seja, boa-fé, alegada no pedido de reexame, mas não examinada pelo TCU. 
Nos embargos de declaração o recorrente, embora não tenha feito menção expressa à boa-fé, argumentou nunca ter sido punido por esta Corte e pediu que fosse observada a razoabilidade e a proporcionalidade na fixação da pena. E em memorial que posteriormente apresentou ao meu Gabinete alegou a ausência de gravidade da conduta praticada e ainda, uma vez mais, a necessidade de ser observada a razoabilidade e a proporcionalidade na fixação da pena.
Em resumo, o que o ora embargante tem reiteradamente alegado é a necessidade de esta Corte não apenas se pronunciar quanto aos fatos, se regulares ou irregulares, mas também avaliar a conduta do agente público, a fim de examinar se eventual irregularidade que tenha sido cometida deve ou não ensejar a punição do autor da conduta. 
E, para tanto, é preciso avaliar se referida conduta foi praticada de boa-fé, se com dolo ou, ao menos, culpa grave que justifique a aplicação de uma multa e, se sim, que o valor dessa multa seja proporcional ao grau de culpabilidade, ou seja, que seja feita a devida dosimetria da pena.
É certo que nos embargos de declaração o recorrente, embora tenha feito as considerações acima, não afirmou categoricamente a existência de omissão quanto a esse fato, embora sua argumentação decorra exatamente dessa omissão.
É fato, no entanto, que a omissão existiu por parte do acórdão embargado e, por razão, deve ser sanada.
Importante observar que até mesmo em situações de absoluta inexistência de qualquer omissão, contradição ou obscuridade este Tribunal tem admitido, em embargos de declaração, a modificação da decisão embargada para adequá-la à verdade material (Acórdão 3328/2015-TCU-Plenário, relator Ministro José Múcio Monteiro, Acórdão 2369/2009-TCU-Plenário, relator Ministro Benjamin Zymler, Acórdão 489/2007-TCU-Primeira Câmara, relator Ministro Valmir Campelo, e Acórdão 38/2007-TCU-Segunda Câmara, relator Ministro Ubiratan Aguiar) .
Portanto, com mais razão ainda é de se suprir omissões quando, de fato, existentes e abordadas pelo embargante, ainda que não o tenha feito do modo mais explícito.
Nesse sentido, observo que a irregularidade imputada ao Sr. Shigeru Tsuchiya e que ensejou a aplicação de multa de R$ 15.000,00 ao recorrente foi o "descumprimento da determinação do TCU exarada no Acórdão 158/2008-TCU-Plenário, de 14/2/2008, itens 9.2 e 9.2.4", no sentido de que se promova o detalhamento "do valor estimado para o contrato em planilhas que expressem todos os custos unitários envolvidos, nos termos do art. 7º, § 2º, inciso II, da Lei 8.666/1993".
A jurisprudência desta Corte, no entanto, revela que essa falha tem sido tratada, inúmeras vezes, como insuficiente para justificar a aplicação de multa. Nesse sentido, cito os seguintes precedentes, entre tantos outros:
Acórdão 2163/2012-TCU-Plenário, relatora Ministra Ana Arraes:
9.2. dar ciência ao Departamento de Controle do Espaço Aéreo das seguintes impropriedades:
9.2.12.	ausência de orçamento estimado em planilhas que expressem a composição de todos os custos unitários do objeto contratado, identificada nos processos que originaram os contratos 14/Decea/2002 e 22/Decea/2007, o que afronta o art. 6º, inciso IX, alínea "f"; art. 7º, § 2º, inciso II, e § 9º; art. 40, § 2º, inciso II, da Lei 8.666/1993 e o art. 5º do Decreto 2.271/1997;
Acórdão 2827/2014-TCU-Plenário, relator Ministro-Substituto Weder de Oliveira (grifos meus) :
SUMÁRIO: RELATÓRIO DE AUDITORIA. FISCOBRAS 2012. USINAS DE ANGRA I E II. CONTRATAÇÃO DE SERVIÇOS DE CONSERVAÇÃO/MANUTENÇÃO PREDIAL E DE EQUIPAMENTOS. AUSÊNCIA DE DETALHAMENTO DO ORÇAMENTO. BDI E PERCENTUAL DE ENCARGOS SUPOSTAMENTE ELEVADOS. DILIGÊNCIAS E OITIVAS. INEXISTÊNCIA DE SOBREPREÇO OU SUPERFATURAMENTO. FALHAS ESSENCIALMENTE FORMAIS. CIÊNCIA À UNIDADE JURISDICIONADA. ARQUIVAMENTO.
ACORDAM os ministros do Tribunal de Contas da União, reunidos em sessão do Plenário, ante as razões expostas pelo relator, em:
9.1. cientificar a Eletrobras Termonuclear S.A. da obrigatoriedade de adotar, desde o projeto básico, planilhas orçamentárias que expressem a composição dos custos unitários dos itens de serviço com detalhamento suficiente à sua precisa identificação, abstendo-se, por conseguinte, de utilizar-se de grandes "grupos funcionais" para mão de obra ou de outras unidades genéricas do tipo "quantia fixa", como constatado no contrato GCC.A/CT-545/08 e no processo licitatório que o antecedeu;
Como se vê, nesses casos, especialmente quando não se verifica dano ao erário, o TCU não tem aplicado sanção, mas apenas efetuado determinações ou dado ciência do fato à unidade jurisdicionada.
Entendo que a conduta do Sr. Shigeru Tsuchiya se encaixa nessa hipótese, foi praticada de boa-fé, não houve dolo nem culpa grave e não apresenta reprovabilidade suficiente para justificar a aplicação de uma multa.
Por essa razão, dou provimento aos embargos do Sr. Shigeru Tsuchiya para tornar insubsistente a multa que lhe foi aplicada.
Em face do exposto, voto por que o Tribunal adote a deliberação que ora submeto à apreciação do Plenário.
TCU, Sala das Sessões Ministro Luciano Brandão Alves de Souza, em 4 de dezembro de 2019.
RAIMUNDO CARREIRO 
Relator